【裁判字號】    97,交抗,444
【裁判日期】    970902
【裁判案由】    聲明異議
【裁判全文】
臺灣高等法院高雄分院刑事裁定         97年度交抗字第444號
抗  告  人  高雄市政府交通局
代  表  人  甲○○
受處分  人  乙○○
上列抗告人因受處分人違反道路交通管理處罰條例聲明異議案件
，不服臺灣高雄地方法院中華民國97年7 月18日裁定（97年度交
聲字第1538號），提起抗告，本院裁定如下：
    主  文
原裁定撤銷，發回臺灣高雄地方法院。
    理  由
一、抗告意旨略以：
(一)、按行政罰法第27條第1 項規定，「行政罰之裁處權，因3 年
    期間之經過而消滅。」，第2 項規定: 「前項期間自違反行
    政法上義務之行為終了時起算。」另按同法第45條第1 項規
    定: 「本法施行前違反行政法上義務之行為應受處罰而未經
    裁處，於本法施行後裁處者，除第15、16、第18條第2 項、
    第20條及第22條規定外，均適用之。」第2 項規定：「前項
    行政罰之裁處權時效，自本法施行之日起算。」且揆諸本條
     (即行政罰第45條)之 立法理由第3 點更明揭: 「本法施行
    前違反行政法上義務之行為應受處罰而未經裁處者，於本法
    施行後裁處時，其裁處權時效，除非個別行政法律另有規定
    ，依其規定外，均自本法施行之日起算。至於有關時效期間
    之規定，自仍適用本法。」準此，本件係於87年6 月12日舉
    發交通違規，為95年2 月5 日行政罰法施行前違規行為，未
    經裁處，依該法第45條第2 項規定，裁處權之3 年時效，應
    自95年2 月5 日起算，本案嗣於97年6 月18日（抗告書誤載
    96年12月11日）行政罰法施行後始由本局裁決，依行政罰法
    第45條第2 項規定，本件所為之裁罰，尚未逾法定之3 年時
    效期間。
(二)、按行政處分，係指行政機關就公法上具體事件所為之決定或
    其他公權力措施而對外直接發生法律效果之單方行政行為;
    觀念通知則是指行政機關單就一定事實的認識而向相對人民
    表示的事實行為，通常以告知或通知的形式為之，並非行政
    處分，故不得成為行政爭訟之標的。又依道路交通管理處罰
    條例第9 條第1 項規定：「本條例所定罰鍰之處罰，行為人
    接獲違反道路交通管理事件通知單後，於15日內得不經裁決
    ，逕依規定之罰鍰標準，向指定之處所繳納結案; 不服舉發
    事實者，應於15日內，向處罰機關陳述意見或提出陳述書。
    其不依通知所定限期前往指定處所聽候裁決，且未依規定期
    限陳述意見或提出陳述書者，處罰機關得逕行裁決之。」而
    在舉發通知單上亦明確記載，如被通知人就舉發內容並無疑
    義，可自行繳納罰鍰，此係為便利違規行為人所設之規定；
    另按道路交通管理處罰條例第65條汽車所有人、駕駛人違反
    本條例，經主管機關裁決後逾20日未向管轄地方法院聲明異
    議，或其聲明異議經法院裁定確定，而不依裁決或裁定繳納
    罰鍰或不繳送汽車牌照、駕駛執照者，依下列規定處理之：
    …三、罰鍰不繳納者，依法移送強制執行。故舉發通知單性
    質屬於觀念通知，在使受通知人知悉違規之內容，並作為裁
    決認定違規事實之基礎，而裁決書始為行政機關之行政處分
    甚明，並為行政處分請求權之依據及行政執行名義。因此，
    經警掣單之違反道路交通管理事件通知單，自非行政程序法
    第131 條請求權計算時效之規定。
(三)、按行政執行法第7 條第1 項規定，行政執行，自處分、裁定
    確定之日或其他依法令負有義務經通知限期履行之文書所定
    期間屆滿之日，5 年內未經執行者，不再執行；其於5 年期
    間屆滿前已開始執行者，仍得繼續執行。」按「公法上之請
    求權，除法律有特別規定外，因5 年間不行使而消滅」、「
    行為後法律或自治條例有變更者，適用行政機關最初裁處時
    之法律或自治條例。但裁處前之法律或自治條例有利於受處
    罰者，適用最有利於受處罰者之規定。」行政程序法第131
    條1 項及行政罰法第5 條雖定有明文，惟查道路交通管理處
    罰條例就裁處權時效並無特別規定，是以有關道路交通管理
    處罰條例案件之裁處權時效，悉依行政罰法第45條第2 項之
    規定辦理，除考量法律不溯既往原則及保障人權等因素外，
    並兼顧法安定性原則及「實體從舊、程序從新」原則，故其
    僅對於本法施行後，縱原裁罰處分因行政救濟撤銷，僅係在
    法律規範上該裁罰處分及失其效力，本件處分機關並未在行
    政罰法施行前作成裁處，符合行政罰法第45條規定是以，本
    件裁罰顯然未逾時效，自無權利當然消滅之理。本局依法於
    97年6 月18日高市交裁字第裁00-000000 號裁決書所為之裁
    處時效，並無不當，為此不服原裁定而提起抗告等語。
二、原裁定略以：
(一)、異議意旨略以：異議人接獲原處分，其所載違規日期為民國
    87年6 月12日，距今已10年，且記憶所及其於10年內未曾接
    獲警方或原處分機關有關本件之罰單，為此聲明異議等語。
(二)、本件異議人於87年6 月12日9 時43分，騎乘車號IXR-103 號
    重型機車，途經高雄市○○路，因機器腳踏車駕駛人未戴安
    全帽，為警拍照後逕行舉發，並經原處分機關依道路交通管
    理處罰條例第31條第3 項規定，以原處分對異議人裁處罰鍰
    新臺幣500 元，有高雄市政府警察局舉發違反道路交通管理
    事件通知單、違規蒐證相片、上開原處分機關之高市交裁字
    第裁00-000000 號裁決書在卷可稽，固堪認定。
(三)、惟查：
 1、依道路交通管理處罰條例第92條第3 項授權訂定之違反道路
    交通管理事件統一裁罰基準及處理細則第44條第1 項規定：
    「違反道路交通管理事件行為人，未依規定自動繳納罰鍰，
    或未依規定到案聽候裁決，處罰機關應依基準表於舉發違反
    道路交通管理事件通知單送達且逾越應到案期限60日後之3
    個月內，逕行裁決之」，換言之，倘行為人於交通違規遭舉
    發後，縱未依規定自動繳納罰鍰，或未依規定到案聽候裁決
    ，處罰機關仍應於舉發違反道路交通管理事件通知單送達且
    逾越應到案期限60日後之3 個月內逕行裁決之，以即時裁決
    行為人應有之處罰，避免因處罰機關遲未能裁罰，造成行為
    人處於不確定之狀態，致使其權益可能因之受有損害。再者
    ，處罰機關如未能於前開時間內為上述裁罰，其效力為何，
    道路交通管理處罰條例並無規定，前揭處理細則亦未定有明
    文。惟審諸刑事犯罪等情節較重之行為，對之追訴處罰尚且
    有時效之規定，則情節較輕之交通違規行為，又豈有永久不
    限期限均得裁罰之道理，其理自不待言。
 2、於94年2 月5 日公布，並於95年2 月5 日施行之行政罰法第
    27條第1 項、第2 項分別規定：「行政罰之裁處權，因3 年
    期間之經過而消滅」、「前項期間，自違反行政法上義務之
    行為終了時起算。但行為之結果發生在後者，自該結果發生
    時起算」。故依上開法律規定可知，立法者業已就行政罰之
    裁罰時效作出通則性之立法決定，亦即以行為人自違反行政
    法上義務之行為終了時起算3 年之期間作為一般裁罰權之時
    效期間。雖行政罰法第45條尚規定：「本法施行前違反行政
    法上義務之行為應受處罰而未經裁處，於本法施行後裁處者
    …適用之。前項行政罰之裁處權時效，自本法施行之日起算
    」等語，明謂行政罰法所定之3 年裁處權時效，就該法施行
    前之違反行政法義務行為亦有適用，且該3 年時效應自該法
    之施行日，亦即95年2 月5 日起算甚明。惟因該法第5 條規
    定：「行為後法律或自治條例有變更者，適用行政機關最初
    裁處時之法律或自治條例。但裁處前之法律或自治條例有利
    於受處罰者，適用最有利於受處罰者之規定」，尚同時揭櫫
    法律適用從新從輕之原則。而早於88年2 月3 日公布，並於
    90年1 月1 日施行之行政程序法第131 條第1 項，為謀人民
    權益保障、社會秩序維持間之均衡，原已定有：「公法上之
    請求權，除法律有特別規定外，因5 年間不行使而消滅」之
    明文，則在性質上可堪評價認屬行政機關對行為人（人民、
    私人）資為公法上請求之裁罰行政處分，於行為人違法行為
    發生後已逾5 年者，行政機關即不應再予裁罰，本亦屬當然
    之理。
 3、是以，縱本件異議人雖有機器腳踏車駕駛人未戴安全帽之情
    ，惟因其係於87年6 月12日為上開交通違規行為，依前開說
    明（適用行政程序法第131 條第1 項之結果），異議人該等
    違規行為之裁罰時效，至遲於92年6 月12日已告消滅，不因
    嗣後別有行政罰法之公布、施行而異。原處分機關漏未斟酌
    時效相關規定，遲於97年6 月18日始遽為前開裁處，自難謂
    適法，應由本院將原處分機關之裁處予以撤銷，並諭知異議
    人不罰。本件原處分機關就異議人所為之裁處既因罹於時效
    而經本院撤銷，則首開聲明異議事由究否有據，即無再調查
    之必要，併予指明等語，固非無見。
三、經查：
(一)、按道路交通管理處罰條例並無關於行政罰裁處權之時效消滅
    規定，同條例第2 條規定：「本條例未規定者，依其他法律
    規定。」而道路交通管理處罰條例所規定之違規處罰，本屬
    行政罰法中所稱行政罰之性質，其裁罰自有行政罰法之適用
    。又道路交通管理事件統一裁罰基準及處理細則第44條第1
    項之上開期間規定，解釋上屬訓示規定，因並未規定違反時
    有何失權之效果，則原裁定據此規定而認交通違規行為應無
    永久不限期限均得裁罰之理，似嫌速斷。
(二)、行政罰法第27條第1 項、第2 項分別明定「行政罰之裁處權
    ，因3 年期間之經過而消滅。前項期間，自違反行政法上義
    務之行為終了時起算。但行為之結果發生在後者，自該結果
    發生時起算。」然行政罰法係於94年1 月14日經立法院三讀
    通過，並經總統於同年2 月5 日公布，且該法第46條亦規定
    「本法自公布後一年施行。」，是行政罰法係自95年2 月5
    日起始生效力。又同法第45條第2 項另規定「前項行政罰之
    裁處權時效，自本法施行之日起算」，係指自行政罰法95年
    2 月5 日施行之日起，計算3 年之裁處權時效，並非自違反
    行政法上義務之行為結束日起計算，此乃行政罰法生效後，
    行政機關得溯及適用行政罰，足見本件裁處權有3 年期間之
    限制，且該時效期間起算時點，雖行政罰法第27條第2 項及
    第45條第2 項均有規定，惟行政罰法第27條第2 項未設有任
    何條件限制，屬一般規定，而行政罰法第45條第2 項，則明
    文僅限於就行政罰法生效前行為，於行政罰法生效後裁處之
    適用，屬特別規定，自應優先適用，從而本件裁罰有關裁處
    權時效起算時點，應適用同法第45條第2 項規定，亦有行政
    院94年8 月8 日院臺規字第0940020908號函文「行政機關因
    應行政罰法施行應注意之法制事項第十項」可參。
(三)、按行政罰法第27條第1 項、第2 項有關裁罰權之時效，與行
    政程序法131 條之公法上之請求權及行政執行法第7 條之執
    行時效雖皆有不同，然因行政罰法之裁罰權並非公法上之請
    求權，必於裁罰後，視處罰之種類，始有公法上之請求權之
    發生；亦即裁處權係屬形成權，非公法上之請求權（有法務
    部95年6 月8 日法律字第0950016915號函文意旨足參），則
    行政罰法之裁處權及行政程序法之請求權法律性質既非相同
    ，上開法規規定即不具同一性，自難依行政罰法第5 條規定
    ，就上開法規所定之不同時效期間予以比較適用（有法務部
    96年3 月6 日法律字第0960700154號函文意旨足參）。故原
    裁定認「依異議人行為時有效施行之行政程序法（90年1 月
    1 日施行）第131 條第1 項：「公法上之請求權，除法律有
    特別規定外，因5 年間不行使而消滅」規定，與上開行政罰
    法之規定，依行政罰法第5 條規定選擇最有利於異議人之法
    律」，尚有未合。
(四)、按行政罰法第45條第1 項規定：「本法施行前違反行政法上
    義務之行為應受處罰而未經裁處，於本法施行後裁處者，除
    第15條、第16條、第18條第2 項、第20條及第22條規定外，
    均適用之。」足見本法施行前違法行政法上義務之行為應受
    處罰而未經裁處者，於本法施行後裁處時，其裁處權時效，
    除非個別行政法律另有規定，依其規定外，均自本法施行之
    日起算（參行政罰法45條第3 項之立法意旨說明）。而道路
    交通管理處罰條例所定罰鍰、吊扣吊銷證照、記點之裁罰，
    本屬行政罰法所稱行政罰之性質，是其裁罰自有行政罰法規
    定之適用，故本件原處分機關雖於97年6 月18日始對異議人
    裁處，惟裁處之時效起算，依前揭行政罰法之規定及立法意
    旨說明，應係自95年2 月5 日起算3 年（即裁罰權之時效應
    計至98年2 月4 日），則本件受處分人於87年6 月12日涉有
    上開交通違規，於95年2 月5 日行政罰法施行前，雖未經裁
    處，嗣於行政罰法施行後始裁決，依前開行政罰法第45條第
    2 項規定，本件裁決應未逾越上開規定之時效期間。
四、綜上所述，原裁定未予細究上開規定，遽以原處分機關之裁
    決已罹於時效為由，撤銷原處分，裁定受處分人不罰，尚有
    未合。原處分機關執此而提起抗告，為有理由，應由本院將
    原裁定撤銷，並為顧及當事人審級利益，發回原審法院，另
    為適法之裁定。
據上論結，應依道路交通案件處理辦法第26條，刑事訴訟法第41
3條前段，裁定如主文。
中    華    民    國    97    年    9     月     2    日
               刑事第一庭   審判長法  官  郭雅美
                                  法  官  徐美麗
                                  法  官  張意聰
以上正本證明與原本無異。
本裁定不得再抗告。
中    華    民    國    97    年    9     月     2    日
                                  書記官  陳金


司法院資訊處製作；財團法人民間司法改革基金會備份。
